【裁判字號】    92,台上,1488
【裁判日期】    920327
【裁判案由】    貪污
【裁判全文】
最高法院刑事判決                              九十二年度台上字第一四八八號
    上   訴   人  台灣高等法院台南分院檢察署檢察官
    上訴人即被告  丙○○
                  Ｃ○○
                  姚開杰
                  宇○○
                  甲○○
                  戊○○
                  黃○○
                  丑○○
                  辛○○
                  癸○○
    右   一   人
    選 任辯護 人  黃紹文律師
    被        告  丁○○
    上訴人即被告  申○○
                  Ｆ○○
                  酉○○
                  Ｄ○○
    右   一   人
    選 任辯護 人  查名邦律師
                  邱銘律師
    上訴人即被告  Ｂ○○
    選 任辯護 人  黃正彥律師
    被        告  玄○○
                  乙○○
    上訴人即被告  壬○○
    上   訴   人  宙○○
    上訴人即被告  未○○
    右   一   人
    選 任辯護 人  李合法律師
                  陳玉潔律師
    上訴人即被告  卯○○
                  亥○○
                  天○○
    右   一   人
    選 任辯護 人  翁瑞昌律師
                  陳琪苗律師
    被        告  Ａ○○
    上訴人即被告  寅○○
                  Ｅ○○
                  辰○○
                  庚○○
                  巳○○
    上   訴   人  子○○
    上訴人即被告  地○○
                  戌○○
                  己○○
    右   一   人
    選 任辯護 人  林國明律師
    被        告  午○○
右上訴人等因被告等貪污案件，不服台灣高等法院台南分院中華民國九十一年八月二
十七日第二審判決（八十九年度上訴字第一一六九號，起訴案號：台灣台南地方法院
檢察署八十七年度偵字第五四六五、五五二七、五五六七、五七五六、六一二八、六
四八一、六四八二、六七一八、七０四二號），提起上訴，本院判決如左：
    主  文
原判決關於丙○○、黃○○、Ｃ○○、姚開杰、丑○○、宇○○、癸○○、甲○○、
申○○、Ｆ○○、Ｄ○○、Ｂ○○、酉○○、戊○○、壬○○、未○○、辛○○、天
○○、卯○○、辰○○、庚○○、寅○○、Ｅ○○、巳○○、地○○、戌○○、己○
○、宙○○、子○○、丁○○、玄○○、乙○○，及亥○○行賄部分均撤銷，發回台
灣高等法院台南分院。
其他上訴駁回。
    理  由
一、發回部分：
本件原判決撤銷第一審關於上訴人即被告丙○○、黃○○、Ｃ○○、姚開杰、丑○○
、宇○○、癸○○、甲○○、申○○、Ｆ○○、Ｄ○○、Ｂ○○、酉○○、戊○○、
壬○○、未○○、辛○○、天○○、卯○○、辰○○、庚○○、寅○○、Ｅ○○、巳
○○、地○○、戌○○、己○○，上訴人宙○○、子○○，被告丁○○、乙○○、玄
○○，及上訴人即被告亥○○行賄部分之判決，改判論處丙○○、黃○○、Ｃ○○、
姚開杰、丑○○、宇○○、癸○○、甲○○、申○○、Ｆ○○、Ｄ○○、Ｂ○○、酉
○○、戊○○、壬○○、未○○、辛○○、天○○、卯○○共同連續依據法令從事公
務之人員，對於違背職務之行為收受賄賂；宙○○、辰○○、庚○○、亥○○、寅○
○、Ｅ○○、地○○、戌○○共同連續對於依據法令從事公務之人員，關於違背職務
之行為交付賄賂，及巳○○、子○○、己○○連續對於依據法令從事公務之人員，關
於違背職務之行為交付賄賂罪刑，並改判諭知丁○○、乙○○、玄○○無罪。固非無
見。
惟查：(一)被告之自白，須非出於強暴、脅迫、利誘、詐欺或其他不正之方法，且與事
實相符者，始得採為證據；如果被告之自白，係出於不正之方法，並非自由陳述，即
其取得自白之程序，已非適法，則不問自白內容是否確與事實相符，因其非係適法之
證據，即不能採為判決基礎，故審理事實之法院，遇有被告對於自白提出刑求之抗辯
時，應先於其他事實而為調查。原判決謂丙○○、Ｃ○○、姚開杰、宇○○、癸○○
等人雖辯稱其於法務部調查局台南縣調查站（下稱台南縣調查站）或偵查中所為之自
白，均非出於自由意思等語，但無證據足以證明其供述非出於自由意思，第一審法院
勘驗子○○在台南縣調查站之訊問錄影帶，亦查無違法取供之情事；且子○○在審理
中供稱台南縣調查站未施以強暴、脅迫等語，第一審共同被告劉木川對犯罪事實亦始
終坦承不諱，核與其他被告所為之自白大致相符。而丙○○等人既稱因恐被收押而為
自白，何以無懼於因自白致受重刑之判決？何況自白並非當然可以減免刑責，縱能邀
免寬典，然公務員收受賄賂係屬不名譽之罪，若非確有其事，縱屬至愚，亦無自白收
賄之理。並以：「以上理由於以下各行賄收賄犯行亦予以援用」（見原判決第五十五
面第十五行至第五十六面第十九行）。對於丙○○等各被告所為刑求之抗辯，未逐一
調查說明，僅以子○○之自白並非不正方法取得，並憑空泛臆測之詞，恣意推定其他
被告之自白亦具有任意性，於法自屬有違。(二)原判決採憑丙○○在台南縣調查站及偵
查中所稱：「我每次驗車後收到六千元（新台幣，下同）之賄款即確實將其轉送給第
一線及第三線之檢驗人員……其他有收賄者如姚開杰、Ｃ○○、丑○○、劉木川、癸
○○、宇○○等人，確實均有收受我轉送之賄款……」、「麻豆監理站自（民國）七
十五年起至八十五年底對於轄內業者收受之賄款我並未參予朋分。至於楊錦元之賄款
我均全數轉交，並未從中抽取任何賄款」等語，資為不利於原判決附表一「驗車受賄
數額『驊慶』」欄所示被告之證據（見原判決第五十三面第十二行至第十七行）。但
依原判決附表一、附表二所示，宙○○、楊錦元行賄之金額共十五萬八千元，其中丙
○○收賄之金額為五萬三千元，Ｃ○○等其餘七人各為一萬五千元，並註記「丙○○
收賄總額計算方式｜以楊錦元、宙○○行賄總額三分之一計算」（見原判決第一一二
面）。原判決既採信王榮雯所稱「至於楊錦元之賄款我均全數轉交並未從中抽取任何
賄款」之供述，復認丙○○亦受賄五萬三千元，難謂無判決所載理由矛盾之違法。且
對於宙○○、楊錦元行賄總金額三分之一係由丙○○取得，其餘部分由Ｃ○○等七人
均分，每人各一萬五千元之事實，未置一詞敘明其憑以認定之證據，亦有可議。(三)原
判決認定黃○○、Ｃ○○、姚開杰、丑○○、宇○○、癸○○、劉木川等人，自七十
五年三月間起至八十五年十二月止，明知子○○所經營之佳皇交通有限公司（下稱佳
皇公司）之貨車，有不符驗車標準之情事，仍共同基於收受賄賂之概括犯意，違背其
職務予以包庇通過檢驗，再由子○○以新車每輛三千元，舊車每輛二千元之賄款，交
付黃○○等人收受，詳如原判決附表一「驗車收賄數額『佳皇』」欄所示（見原判決
第十二面第十二行至第十九行、第十五面第十行至第十一行）。理由並謂依交通部公
路總局嘉義區監理所麻豆監理站（下稱麻豆監理站）九十一年四月二日（91）嘉監麻
字第九一０三九五五號、九十一年五月二十二日（91）嘉監麻字第九一０七二四五號
函記載，佳皇公司自七十五年至八十五年間，共有新、舊貨車各六輛送驗，依新、舊
貨車各六輛計算，子○○行賄與黃○○等收賄之金額，如同附表所示（見原判決第五
十九面第七行至第十五行）。經核其附表「驗車收賄數額『佳皇』」欄所示，犯罪時
間自七十五年三月起至八十七年五月止，與事實二認定之犯罪時間係至八十五年十二
月為止，不相符合。又以行賄金額新車每輛三千元，舊車每輛二千元計算，則新、舊
車各六輛之行賄總金額應為三萬元，此與該附表所載黃○○等七人收賄金額每人各五
千元，合計三萬五千元，亦有歧異。另依麻豆監理站八十九年十一月二十日嘉監麻
字第八九一００六八號函稱：「佳皇交通企業公司自年起至年間至本站辦理定檢
車輛經電腦查詢為六輛次。」同站九十一年四月十日（91）嘉監麻字第九一０五０八
二號函載：「自七十七年至八十五年十二月間，佳皇交通股份有限公司計有六輛大貨
車至本站辦理新登檢驗領照……」（見原審卷第五宗第七十六頁、第一０四頁），與
原判決援引之上開九一０三九五五號函及九一０七二四五號函，內容不盡一致。究竟
佳皇公司自七十五年至八十五年間檢驗之大貨車，係新、舊車輛總共六輛六車次？或
各為六輛六車次？有欠明瞭，尚不足為認定事實之依據。(四)原判決事實三部分，認定
黃政輝（通緝中）、申○○、天○○、卯○○、未○○、壬○○、辛○○、黃○○、
Ｃ○○、姚開杰、丑○○、宇○○、癸○○、甲○○，及已判刑確定之劉木川、陳忠
俊等人，自七十六年一月起至八十五年十二月止，以手勢、口頭指導或踩副煞車等方
式，使「立新」等汽車教練場之考試及格率提高，再以及格人數每人三百元或四百元
不等之金額，向「立新」之亥○○、「喬一」與「力偉」之謝任杰、「嘉南」與「嘉
隆」之巳○○、「來來」之地○○、戌○○、「豐寶」之己○○收賄等情。惟依其附
表一「共同基金收賄數額」欄所示，黃政輝等十六人收賄之金額總計為一千三百十九
萬元；而附表二「業者行賄明細表」欄所載「立新」、「喬一（力偉）」、「來來」
、「嘉南」、「嘉隆」、「豐寶」行賄之金額則共為一千一百六十七萬九千七百五十
元，互不一致；復未說明其憑以認定各該行賄者、收賄者分別交付、收受賄賂金額之
證據及理由，併有認定事實不依證據之違誤。再，原判決認定此部分犯罪之時間係七
十六年一月起至八十五年十二月止；但其附表二「業者行賄明細表」欄所載立新汽車
駕駛人訓練班之行賄時間則為八十三年六月起至八十七年五月止，理由內援引寅○○
所稱：「……此外扣案之行賄明細表乃是我請謝惠雯統計，自八十六年三月三日至八
十七年三月十一日為止致送之賄款總額……八十七年三月間曾停送二期而於四月中旬
始恢復致送賄款」等語（見原判決第六十面第十七行至第六十一面第一行），均有齟
齬。又依麻豆監理站八十九年十一月二十日嘉監麻字第八九一００六八號函載，辛
○○係自七十九年八月二十七日起至八十三年五月二十日止，擔任該站之考、檢驗等
工作（見原審卷第二宗第二七一頁）。原判決附表一記載辛○○犯罪時間係自七十七
年一月至八十三年五月，據以推估其收受賄賂之金額為七十七萬元（見原判決第一一
一頁），同有違誤。(五)原判決事實四、五部分，認定黃○○、Ｃ○○、姚開杰、丑○
○、宇○○、癸○○、甲○○、劉木川等人擔任大貨車、聯結車考照之主考人員時，
與民雄拖車教練場（下稱民雄教練場）負責人辰○○、新霖汽車拖車教練場（下稱新
霖教練場）負責人亥○○勾結，以手勢、口頭指導或踩煞車等方式，庇護考生通過路
考取得駕駛執照，事後由辰○○、亥○○以每輛車三千元（外縣市考生加一千元）之
賄款交予黃○○等主考人員，再由黃○○等主考人員轉交一千元監考人員Ｂ○○、申
○○、戊○○、酉○○、Ｄ○○、Ｆ○○等人。查Ｂ○○於第一審法院提出「汽機車
考驗作業程序」乙件（見第一審卷第三宗第二四六頁），辯稱汽機車考驗程序，係由
主考人員負責應考人駕駛技術之評分，監考人員僅核對應考人身分證、相片，並協助
維持考場秩序，不負評分之責，該教練場自不可能行賄監考人員等語。原判決對於此
項有利於Ｂ○○、申○○、戊○○、酉○○、Ｄ○○、Ｆ○○等監考人員之證據，未
說明其取捨論斷之理由，亦有判決不載理由之違法。(六)原判決以乙○○係七十八年十
月起任職於麻豆監理站，八十年間開始擔任大貨車監考業務，至八十三年二月一日調
職嘉義監理站；玄○○則係七十五年三月任職於麻豆監理站，至七十九年十月五日調
職台南監理站，均不可能收受民雄教練場辰○○、新霖教練場亥○○之賄款（見原判
決第八十八面第十四行至第十六行、第九十面第九行至第十五行）。惟依原判決事實
四所載，民雄教練場辰○○行賄部分，犯罪時間係自七十九年一月起至八十七年五月
止，則乙○○自八十年間開始擔任大貨車監考人員至八十三年二月一日止；玄○○自
七十九年一月起至同年十月五日止，適在辰○○行賄之期間內。原判決以其任職期間
與辰○○行賄時間不符，執為乙○○、玄○○無罪判決論據之一，併嫌欠洽。再，關
於丁○○部分，共同被告庚○○於台南縣調查站供稱：「（問：麻豆監理站人員有那
些是曾向你們收賄的？）有黃○○、丁○○……等人。」偵查中復稱：「辰○○送的
九名主考官，我知道是黃○○、丁○○……共九名，是辰○○經手的……。」癸○○
亦稱：「主考人員除了我之外，尚有……丁○○……等九人……收賄方式與我前揭所
述方式相同。」甲○○並稱：「每月朋分金額每人約一萬元，曾經參與朋分收賄者除
了我以外，尚有……丁○○……等人」等語（見第五四六五號偵查卷第五十七頁、第
六十三頁反面，第五五六七號偵查卷第六十四頁反面至第六十五頁，偵查卷附冊(一)第
三頁至第四頁）。此項不利於丁○○之供述資料，何以不足採納？原判決未加斟酌論
列，同屬可議。(七)原判決理由謂癸○○、戊○○、甲○○等人在偵查中自白犯罪，並
自動繳交所得財物，有扣押物品清單足稽，應依貪污治罪條例第八條第二項前段之規
定減輕其刑；癸○○復因自白犯罪而查獲共犯戊○○等人，應依同條項後段之規定遞
減其刑（見原判決第七十六面第十三行至第十九行）。經查第一審共同被告劉木川犯
罪所得為一百四十六萬元，其於偵查中自白犯罪並自動繳交財物，業經第一審判決免
刑確定。而依原判決認定之事實，癸○○犯罪所得為一百二十九萬元，戊○○為六萬
五千元，甲○○為一百三十萬元，均較劉木川受賄之金額為少，且彼等均於偵查中自
白犯罪並自動繳交財物，癸○○更因自白而查獲其他共犯，原判決卻各量處有期徒刑
五年四月，是否符合比例原則及平等原則，饒有再事斟酌之餘地。上訴意旨指摘原判
決關於丙○○、黃○○、Ｃ○○、姚開杰、丑○○、宇○○、癸○○、甲○○、申○
○、Ｆ○○、Ｄ○○、Ｂ○○、酉○○、戊○○、壬○○、未○○、辛○○、天○○
、卯○○、辰○○、庚○○、寅○○、Ｅ○○、巳○○、地○○、戌○○、己○○、
宙○○、子○○、丁○○、玄○○、乙○○，及亥○○行賄部分違背法令（檢察官對
宙○○、子○○，及亥○○侵占部分均未上訴），尚非全無理由，應認此部分之原判
決有撤銷發回更審之原因。關於丙○○被訴偽造文書及洩漏國防以外秘密等罪嫌，經
原判決不另為諭知無罪部分，基於審判不可分原則，應併發回之。
二、駁回部分：
按刑事訴訟法第三百七十七條規定，上訴於第三審法院，非以判決違背法令為理由，
不得為之。是提起第三審上訴，應以原判決違背法令為理由，係屬法定要件。如果上
訴理由狀並未依據卷內訴訟資料，具體指摘原判決不適用何種法則或如何適用不當，
或所指摘原判決違法情事，顯與法律規定得為第三審上訴理由之違法情形，不相適合
時，均應認其上訴為違背法律上之程式，予以駁回。本件原判決以公訴意旨略稱：被
告午○○於任職麻豆監理站期間，與申○○等人共同基於概括之犯意，於「立新」等
汽車駕駛教練場之考生參加考照時，違背其職務，以手勢、口頭指導或踩副煞車等方
式，使其考試及格率得以提高，再由劉木川等人向各業者收取賄款予以朋分。又被告
Ａ○○於七十九年九月十日起至八十年五月一日止擔任麻豆監理站站長，明知其所屬
人員Ｃ○○轉送之款項，係駕駛教練場業者交付之賄款，貪污有據，僅拒絕收受，仍
予庇護而不為舉發等情。因認午○○涉有貪污治罪條例第四條第一項第五款對於違背
職務之行為收受賄賂罪嫌；Ａ○○涉有同條例第十三條第一項庇護貪污罪嫌。經審理
結果，認不能證明午○○、Ａ○○犯罪，爰維持第一審諭知午○○、Ａ○○無罪之判
決，駁回檢察官在第二審之此部分上訴，已綜合全部卷證資料，詳加斟酌論斷。從形
式上觀察，並無違背法令之情形存在。按證據之取捨及其證明力之判斷，屬事實審法
院之職權，倘其判斷不違反經驗法則與論理法則，即不容任意指摘為違法，而執為第
三審上訴之合法理由。原判決以午○○在台南縣調查站所為之自白，與事實不符，不
足採憑；又對於共同被告劉木川、Ｃ○○、癸○○等人所為有利或不利於午○○、Ａ
○○之供述，如何斟酌取捨而無從為其有罪之證明，俱於理由內剖析論敘綦詳，核與
經驗法則與論理法則無違。檢察官上訴意旨，對於原審就上開供述證據證明力判斷職
權之適法行使，及判決內已明白論斷之事項，憑己見為不同之評價，執以指摘原判決
違法，難謂符合第三審上訴之法定要件。又午○○擔任麻豆監理站站長職務時，是否
明知所屬人員貪污有據，予以庛護或不為舉發，並非起訴之事實，原審未予審判，殊
無已受請求之事項而未予判決之違法。原判決以Ｃ○○在台南縣調查站之供述，因有
瑕疵而摒棄不採，既已細加斟酌，論列明灼，雖未傳喚承辦之台南縣調查站調查員查
證其訊問之情形，不生違背法令之問題。原判決關於午○○、Ａ○○部分，檢察官上
訴意旨指摘之各節，均與法律規定得為第三審上訴理由之違法情形，不相適合，其上
訴違背法律上之程式，應予駁回。
據上論結，應依刑事訴訟法第三百九十七條、第四百零一條，第三百九十五條，判決
如主文。
中      華      民      國    九十二    年      三      月    二十七    日
                              最高法院刑事第四庭
                                  審判長法官  紀  俊  乾
                                        法官  黃  正  興
                                        法官  劉  介  民
                                        法官  陳  東  誥
                                        法官  洪  明  輝
      右正本證明與原本無異
                                              書  記  官
中      華      民      國    九十二    年      三      月    三十一    日


司法院資訊處製作；財團法人民間司法改革基金會備份。
